【裁判字號】    91,訴,1927
【裁判日期】    920909
【裁判案由】    返還不當得利等
【裁判全文】
臺灣桃園地方法院民事判決  九十一年度訴字第一九二七號
    原      告    乙○○
    訴訟代理人    蕭佳灶律師
    複  代理人    韓邦財律師
    被      告    福傑實業有限公司
    法定代理人    甲○○
    訴訟代理人    劉純增律師
    複  代理人    陳鼎正律師
                  陳智義律師
右當事人間請求返還不當得利等事件，本院於民國九十二年八月二十六日辯論終結，
判決如左：
    主      文
被告應給付原告新臺幣壹拾貳萬柒仟玖佰陸拾玖元，及自民國九十一年十月十二日起
至清償日止，按年息百分之五計算之利息。
原告其餘之訴駁回。
訴訟費用由被告負擔十分之一，餘由原告負擔。
本判決第一項於原告以新臺幣肆萬參仟元為被告供擔保後，得假執行。但被告如於假
執行程序實施前，以新臺幣壹拾貳萬柒仟玖佰陸拾玖元為原告預供擔保後，得免為假
執行。
原告其餘假執行之聲請駁回。
    事      實
甲、原告方面：
壹、聲明：
一、被告應給付原告新臺幣（下同）一百零九萬八千五百五十元，及自起訴狀繕本送
    達之翌日（即民國九十一年十月十二日）起至清償日止，按年息百分之五計算之
    利息。
二、願供擔保請准宣告假執行。
貳、陳述：
一、原告所有坐落桃園縣八德市○○段八五八地號土地上，門牌號碼：桃園縣八德市
    ○○路五四四號房屋（下稱系爭房屋），前經被告無權占用後，原告起訴請求返
    還，經鈞院以八十七年度訴字第一三九八號民事事件審理在案，兩造已達成訴訟
    上和解，和解筆錄之內容為：被告願將原告所有之系爭房屋於八十八年七月一日
    前遷讓交還原告，惟上開遷讓期日屆至，被告拒絕遷讓交還系爭房屋，原告向鈞
    院民事執行處聲請遷讓系爭房屋強制執行後，被告始於九十一年三月十五日將系
    爭房屋之鑰匙交還原告，並遷讓返還系爭房屋。被告無權占用系爭房屋自八十八
    年七月一日起至九十一年三月十五日止，歷時二年又八點五個月，被告於此期間
    使用原告房屋而受有利益，致原告受損至明，以每月三萬元計算，共計被告獲利
    九十七萬五千元，爰依不當得利之法律關係，請求被告返還。
二、被告遷讓系爭房屋時，故意將應系爭房屋破壞，原告僱工將之修理復原，支出修
    繕費用十二萬三千五百五十元，爰依侵權行為法律關係、民法第九百五十六條，
    及類推適用民法第四百三十二條第二項之規定，請求被告給付上開修繕費用，共
    計被告應給付原告一百零九萬八千五百五十元，及自起訴狀繕本送達之翌日（即
    九十一年十月十二日）起至清償日止，按年息百分之五計算之利息。
參、證據：提出和解筆錄、民事執行處通知、福傑實業有限公司變更登記事項卡、房
    屋租賃契約書、免用統一發票收據、律師函、土地登記謄本、房屋稅繳款書、地
    籍圖謄本各一份、執行命令三紙、掛號郵件收件回執、估價單二紙（均為影本）
    、現場照片四張。
乙、被告方面：
壹、聲明：
一、原告之訴駁回。
二、如受不利判決，願供擔保請准宣告免為假執行。
貳、陳述：
一、被告確實於九十一年三月十五日始遷讓系爭房屋，交還系爭房屋之鑰匙予原告，
    ，但被告遲至上開期日遷讓系爭房屋係因原告承諾給予被告寬限遷移期限，原告
    亦有承諾被告得不受八十八年七月一日搬遷期限之限制，故被告占有使用系爭房
    屋並非無權占有。
二、被告並無破壞系爭房屋之設施，且對於原告所提出修繕費用之單據均否認該等文
    書之真正。
丙、本院依職權調閱本院九十年度執字地二四六七號民事執行卷宗，並依職權勘驗現
    場、囑託桃園縣八德地政事務所測量系爭房屋坐落桃園縣八德市○○段八五八地
    號土地之面積。
    理      由
甲、程序方面：
    按訴狀送達後，原告不得將原訴變更或追加他訴，但擴張或減縮應受判決事項之
    聲明者不在此限，民事訴訟法第二百五十五條第一項第三款定有明文。本件原告
    起訴時原請求被告給付原告一百十四萬三千五百五十元及自起訴狀繕本送達之翌
    日起至清償日止，按年息百分之五計算之利息，嗣於本院九十一年十二月二十七
    日準備程序中，將訴之聲明減縮為被告應給付原告一百零九萬八千五百五十元，
    及自起訴狀繕本送達之翌日起至清償日止，按年息百分之五計算之利息。此係減
    縮應受判決事項之聲明，核與民事訴訟法第二百五十五條第一項第三款規定相符
    ，應予准許，合先敘明。
乙、得心證之理由：
壹、本見原告起訴主張：伊所有坐落桃園縣八德市○○段八五八地號土地上之系爭房
    屋，前經被告無權占用後，原告起訴請求返還，經鈞院以八十七年度訴字第一三
    九八號民事事件審理在案，兩造已達成訴訟上和解，和解筆錄之內容為：被告願
    將原告所有之系爭房屋於八十八年七月一日前遷讓交還原告，惟上開遷讓期日屆
    至，被告拒絕遷讓交還系爭房屋，原告向鈞院民事執行處聲請遷讓系爭房屋強制
    執行後，被告始於九十一年三月十五日將系爭房屋之鑰匙交還原告，並遷讓返還
    系爭房屋。被告無權占用系爭房屋自八十八年七月一日起至九十一年三月十五日
    止，歷時二年又八點五個月，被告於此期間使用原告房屋而受有利益，致原告受
    損至明，以每月三萬元計算，共計被告獲利九十七萬五千元，爰依不當得利之法
    律關係，請求被告返還。被告遷讓系爭房屋時，故意將應系爭房屋破壞，原告僱
    工將之修理復原，支出修繕費用十二萬三千五百五十元，爰依侵權行為法律關係
    、民法第九百五十六條，及類推適用民法第四百三十二條第二項之規定，請求被
    告給付上開修繕費用，共計被告應給付原告一百零九萬八千五百五十元，及自起
    訴狀繕本送達之翌日（即民國九十一年十月十二日）起至清償日止，按年息百分
    之五計算之利息等語。被告則以：伊確實於九十一年三月十五日始遷讓系爭房屋
    ，交還系爭房屋之鑰匙予原告，但伊遲至上開期日遷讓系爭房屋係因原告承諾給
    予被告寬限遷移期限，原告亦有承諾伊得不受八十八年七月一日搬遷期限之限制
    ，故被告占有使用系爭房屋並非無權占有，另被告並無破壞系爭房屋之設施，且
    對於原告所提出修繕費用之單據均否認該等文書之真正等語，資為抗辯。
貳、原告主張伊所有坐落桃園縣八德市○○段八五八地號土地上之系爭房屋，前經被
    告無權占用後，原告起訴請求返還，兩造達成訴訟上和解：被告願將原告所有之
    系爭房屋於八十八年七月一日前遷讓交還原告，惟被告遲至九十一年三月十五日
    始遷讓交還系爭房屋等事實，業據原告提出土地登記謄本、和解筆錄、民事執行
    處通知各一紙、執行命令三紙（均為影本）為證，且經本院依職權調閱本院九十
    年度執字地二四六七號民事執行卷宗核閱無誤，被告對此部分之事實亦不爭執，
    上開事實堪信為真實。惟被告抗辯稱：伊遲至九十一年三月十五日遷讓系爭房屋
    是原告同意伊占有使用系爭房屋至該時點，且伊並無毀損系爭房屋之設施等語，
    是以本件應審究之爭點為：（一）被告自八十八年七月一日起至九十一年三月十
    五日止，占有使用系爭房屋是否得原告之同意？是否為無權占有？（二）被告有
    無毀損系爭房屋內部之設施造成原告受有損害？茲論述如下：
一、按當事人主張有利於己之事實者，就其事實有舉證之責任，民事訴訟法第二百七
    十七條定有明文。本件被告抗辯稱：伊自八十八年七月一日起至九十一年三月十
    五日止，占有使用系爭房屋係得原告之同意，並非無權占有一節，此有利於被告
    之事實應由被告負舉證之責，惟被告就此部分之事實並未舉證以實其說，況原告
    提出八十九年一月六日催告被告遷讓系爭房屋之律師函一份及掛號函件收件回執
    二紙，被告並不否認伊有收到上開催告遷讓房屋之律師函，益見被告所抗辯稱占
    有使用系爭房屋係得原告之同意一節，並不足採信，故被告占有系爭房屋及其坐
    落之土地應屬無權占有。
二、原告主張被告故意毀損系爭房屋之內部設施，致其支出十二萬三千五百五十元之
    修繕費用一節，為被告所否認，被告並否認原告所提出估價單及免用統一發票收
    據之真正。而本院核閱本院九十年度執字地二四六七號民事執行卷宗中所附現場
    照片十二張，系爭房屋內部雖有部分木板隔間破損之情形，惟其破損情形尚屬輕
    微，系爭房屋仍屬得通常使用之狀態，是以系爭房屋於被告占有使用前之原狀，
    及被告有毀損系爭房屋設施之事實，應由原告負舉證責任。本件原告主張以上開
    民事執行卷宗中所附照片十二張作為被告毀損系爭房屋之證明，惟本院詳閱該等
    照片，認為無從由該等照片推認系爭房屋於被告占有使用前之狀態為何，及被告
    確有毀損系爭房屋一事，原告就此部分有利於己之事實復未舉證以實其說，難遽
    以該等照片認定原告之主張為真實。再者，私文書之真正，如他造當事人有爭執
    者，則舉證人應負證其真正之責（最高法院十七年上字第九一七號判例及四十七
    年台上字第一七八四號判例參照），原告所提出用以證明支出修繕費用十二萬三
    千五百五十元之估價單及面用統一發票收據均遭被告否認該等私文書之真正，原
    告就此部分有利於己之事實，亦未能舉證以實其說，揆諸前揭判例意旨，難認被
    告確有毀損系爭房屋之設施，及原告確有支出修繕費用十二萬三千五百五十元。
參、被告自八十八年七月一日起至九十一年三月十五日止，占有系爭房屋及其坐落之
    基地既屬無權占有，而無權占用他人之物，自占有人方面，依社會通念可能獲得
    相當於租金之利益（最高法院六十一年台上字第一六七五號判例參照），就權利
    人而言，如無反證，其所受損害自與租金相當，兩者同以租金數額為據（最高法
    院五十八年度台上字第三七一七號判決參照）。本件被告不遷讓房屋之行為，致
    原告所受不能使用、收益房屋之損害間，顯有因果關係，故原告依不當得利之法
    律關係，請求被告給付因無權占有系爭房屋所獲得相當於租金之利益，即屬有據
    。至該金額究以若干為適當，應參酌土地法第九十七條、土地法施行法第二十五
    條及一般客觀環境定之（最高法院七十八年台上字第五二三號判決參照）。又按
    城市地方租用房屋之租金，以不超過土地及建築物申報總價額年息百分之十為限
    ，土地法第九十七條第一項定有明文，而土地法第九十七條第一項規定所謂之土
    地價額，依同法施行法第二十五條之規定，係指法定地價而言，而土地法第一百
    四十八條規定土地所有權人依土地法所申報之地價為法定地價，故土地法第九十
    七條第一項所謂之土地申報價額，即指該土地之申報地價。經查，被告占有系爭
    房屋，坐落之基地為桃園縣八德市○○段八五八地號土地如附圖所示黃色部分之
    土地，面積一百七十一點三二平方公尺，系爭建物九十一年度課稅現值為六十五
    萬零六百元，而其坐落之土地八十九年七月申報地價為每平方公尺一千七百十八
    點四元，有土地登記謄本及系爭建物九十一年度房屋稅繳款書各一紙附卷足參。
    本院審酌系爭房屋位在桃園縣八德市○○路，面臨雙向二線道之廣福路，附近大
    多為二層樓房，開設工廠、家具行及倉庫，距離大成國小、市場、戲院約車程五
    分鐘，生活機能尚可等一切情狀，認本件房屋租金應以土地及其建築物申報總價
    年息百分之五計算為適當，原告所得請求每年相當於租金之利益應為四萬七千二
    百五十元｛〔（1718.4×171.32）＋650600〕×5%＝47250，元以下四捨五入｝，
    被告自八十八年七月一日起至九十一年三月十五日止，無權占用系爭房屋及其坐
    落之基地共計二年又八點五個月，故原告得請求相當於租金之利益共計為十二萬
    七千九百六十九元｛（47250×2）＋（47250×8.5÷12）＝127969，元以下四捨
    五入｝，原告逾此部分之請求，應為無理由。
肆、綜上所述，被告於八十八年七月一日起至九十一年三月十五日止，無權占有系爭
    房屋及其坐落之如附圖所示之基地，原告基於不當得利法律關係，請求被告給付
    相當於租金之不當得利共計十二萬七千九百六十九元，為有理由，應予准許，逾
    此部分之請求則屬無據，應予駁回。另原告未能舉證系爭房屋內部設施確為被告
    所毀損及其確實支出十二萬三千五百五十元之修繕費用，故原告此部分之請求為
    無理由，亦應予駁回。原告勝訴部分，兩造分別陳明願供擔保請准宣告假執行或
    免為假執行，核無不合，爰分別酌定相當之擔保金額，予以准許。至原告敗訴部
    分，其假執行之聲請失所附麗，應予駁回。
伍、本件事證已臻明確，兩造其餘攻擊防禦方法，核與判斷結果不生影響，爰不一一
    論述，附此敘明。
陸、據上論結，本件原告之訴為一部有理由、一部無理由，依民事訴訟法第七十九條
    、第三百九十條第二項、第三百九十二條第二項，判決如主文。
中      華      民      國    九十二    年      九      月       九     日
                              臺灣桃園地方法院民事第二庭
~B審判長法  官  邱瑞祥
~B      法  官  林雯娟
~B      法  官  張明儀
右為正本係照原本作成
如對本判決上訴須於判決送達後二十日內向本院提出上訴狀
中      華      民      國    九十二    年      九      月     十二     日
~B法院書記官  黃文琪


司法院資訊處製作；財團法人民間司法改革基金會備份。
